【裁判字號】    98,訴,3748
【裁判日期】    990813
【裁判案由】    毒品危害防制條例
【裁判全文】
臺灣臺中地方法院刑事判決              98年度訴字第3748號
公  訴  人  臺灣臺中地方法院檢察署檢察官
被      告  丙○○
選任辯護人  周復興律師
上列被告因違反毒品危害防制條例案件，經檢察官提起公訴（97
年度偵字第28028號），本院判決如下：
    主    文
丙○○犯如附表一、二所示之罪，均累犯，各應處如附表一、二
所示之刑。主刑部分應執行有期徒刑拾捌年，未扣案之販賣毒品
所得財物新臺幣貳萬元部分應與姓名年籍不詳之成年男子連帶沒
收，如全部或一部不能沒收時，以其等財產連帶抵償之，其餘未
扣案之販賣毒品所得合計壹萬肆仟元，均沒收，如全部或一部不
能沒收時，以其財產抵償之，扣案之NOKIA牌手機壹支（含電話
號碼0000000000號門號卡壹張）、電子磅秤壹台，均沒收。
其餘被訴販賣第一級毒品犯行，無罪。
    犯罪事實
一、丙○○前因犯施用第一、二級毒品及轉讓第一級毒品等案件
    ，經臺灣高等法院臺中分院、本院及臺灣南投地方法院各判
    處有期1年4月、8月、1年、1年3月及10月確定。後因適用中
    華民國九十六年罪犯減刑條例，經臺灣南投地方法院裁定減
    刑後應執行有期徒刑1年7月確定，入監執行，於民國97年1
    月23日縮刑期滿執行完畢。詎其仍不知反省，明知海洛因及
    安非他命係毒品危害防制條例第2條第2項第1款、第2款所稱
    之第一、二級毒品，依法不得持有、販賣、或轉讓，仍各基
    於獨自販賣第一、二級毒品之犯意，或與姓名年籍不詳之成
    年男子共同基於販賣第一級毒品之犯意聯絡，於附表一所示
    時間、地點，分別獨自或與姓名年籍不詳之成年男子共同為
    附表一所示之販賣第一、二級毒品予乙○○、甲○○等人（
    詳細之犯罪時間、地點，販賣對象、犯罪方式、交易金額、
    交易毒品數量，均詳如附表一所載）。另各基於轉讓第一級
    毒品海洛因之犯意，於附表二所示時間、地點，分別為附表
    二所示之轉讓第一級毒品海洛因予甲○○、鍾萬環等犯行（
    詳細之犯罪時間、地點，轉讓對象、犯罪方式、轉讓毒品數
    量，均詳如附表二所載）。嗣經警於97年11月26日13時許，
    持搜索票，在臺中縣大里市○○路○段20號查獲丙○○，並
    當場扣得丙○○所有，作為聯絡販賣第一、二級毒品所用之
    NOKIA牌手機1支（含電話號碼0000000000號門號卡1張）及
    作為量秤毒品所用之電子磅秤1台，及其餘丙○○所有之LG
    牌手機1支（含電話號碼0000000000號門號卡1張）、臺灣大
    哥大電話號碼0000000000號門號卡1張、遠傳電話號碼000
    0000000號門號卡1張、臺灣大哥大編號0000000000000號門
    號卡1張（已損壞）及毒品殘渣塑膠袋2袋。
二、案經海岸巡防署海岸巡防總局中部地區巡防局彰化機動查緝
    隊及臺中市警察局第一分局報請臺灣臺中地方法院檢察署檢
    察官偵查起訴。
    理    由
壹、證據能力之說明：
一、按刑事訴訟法有關傳聞法則及例外之規定（第159條至第159
    條之5），如條文已明定得為證據者（如第159條之1第1項）
    ，或依規定原則上有證據能力，但當事人未抗辯其有例外否
    定證據能力之情形者，即無庸就其如何具有證據能力而為說
    明。同法第159條之1第2項規定：「被告以外之人於偵查中
    向檢察官所為之陳述，除顯有不可信之情況者外，得為證據
    。」已揭示被告以外之人於偵查中向檢察官所為之陳述，原
    則上為有證據能力，僅於顯有不可信之情況，始例外否定其
    得為證據。是被告如未主張顯有不可信之情況時，檢察官自
    無從就無該例外情形而為舉證，法院亦無庸在判決中說明無
    例外情形存在之必要；僅於被告主張有例外情形而否定其得
    為證據時，法院始須就有無該例外情形予以調查審認。又被
    告有與證人對質及詰問證人之權利，其中所謂「對質」，是
    指被告與證人同時在場，面對面互為質問之意。而被告之對
    質權，係藉由對質程序，法院得以觀察其問答之內容與互動
    ，親身感受而獲得心證，有助於真實之發現；詰問權則係指
    訴訟上當事人有在審判庭輪流盤問證人，以求發現真實，辨
    明供述證據真偽之權利。現行刑事訴訟法對於詰問制度之設
    計，以同法第166條以下規定之交互詰問為實踐，屬於人證
    調查證據程序之一環；與證據能力係指符合法律所規定之證
    據適格，而得成為證明犯罪事實存在與否之證據資格，性質
    上並非相同。偵查中檢察官為蒐集被告犯罪證據，訊問證人
    旨在確認被告嫌疑之有無及內容，與審判期日透過當事人之
    攻防，調查人證以認定事實之性質及目的，尚屬有別。偵查
    中訊問證人，法無明文必須傳喚被告使之得以在場，刑事訴
    訟法第184條第2項亦僅規定因發見真實之必要，得命證人與
    被告對質，是檢察官偵查中雖未命證人與被告對質，尚非違
    法。此項未經被告對質之被告以外之人於偵查中向檢察官所
    為之陳述，依刑事訴訟法第159條之1第2項之規定，原則上
    屬於法律規定為有證據能力之傳聞證據，於例外顯有不可信
    之情況，始否定其得為證據，業如前述。現行刑事訴訟法關
    於行通常審判程序之案件，為保障被告之反對詰問權，復對
    證人採交互詰問制度，其未經詰問者，僅屬未經合法調查之
    證據，並非無證據能力，而禁止證據之使用。此項詰問權之
    欠缺，非不得於審判中由被告行使以資補正，而完足為經合
    法調查之證據。倘被告於審判中捨棄對質、詰問權，自無不
    當剝奪被告對質、詰問權行使之可言（最高法院97年度臺上
    字第1069號判決參照）。經查，被告就證人乙○○、甲○○
    以證人身分於檢察官訊問時結證之證言，並未釋明「顯有不
    可信之情況」之具體理由外，且觀諸前開2位證人當時訊問
    筆錄作成之情況，亦無顯不可信之情事，該2位證人亦經本
    院對質詰問，亦已踐行而完足合法調查證據之程序，依前開
    說明，證人乙○○、甲○○於檢察官偵查中具結之證述，自
    均得作為證據，合先敘明。
二、按被告以外之人於檢察事務官、司法警察官或司法警察調查
    中所為之陳述，與審判中不符時，其先前之陳述具有較可信
    之特別情況，且為證明犯罪事實存否所必要者，得為證據。
    刑事訴訟法第159條之2定有明文。又該條所謂「具有較可信
    之特別情況」，係指證人於司法警察調查中所為之陳述，與
    審判中不符，而其先前之陳述，從客觀上之環境或條件等情
    況加以觀察，有足以取代審判中交互詰問之可信性保證者而
    言。證人所為之先前陳述，相較於審判中之陳述，是否具有
    更可信之特別情況，應依其陳述時外部之客觀情況；而所謂
    「顯有不可信」、「相對特別可信性」、「絕對特別可信性
    」，係指陳述是否出於供述者之真意、有無違法取供情事之
    信用性而言，故應就偵查或調查筆錄製作之原因、過程及其
    功能等加以觀察其信性，據以判斷該傳聞證據是否有顯不可
    信或有特別可信之情況而例外具有證據能力，並非對其陳述
    內容之證明力如何加以論斷，二者層次不同，不容混淆（最
    高法院94年度臺上字第629號判決、94年度臺上字第7132號
    判決參照）。查：
  (一)證人乙○○於警詢時所述被告販賣第一、二級毒品予證人乙○○之陳述，及證人甲○○於警詢所述被告分別有販賣第一
    級毒品、轉讓第一級毒品予證人甲○○之陳述，均屬證明本
    件犯罪事實存否所必要，而具有必要性無疑。
  (二)證人乙○○之警詢筆錄製作之原因係出於其於97年11月12日
    為警搜索查獲後製作警詢筆錄，並於97年11月13日員警製作
    警詢筆錄詢問證人乙○○所施用毒品來源為何時，證人乙○○自行供陳係向一位綽號「蕭董」之人購買，並指認被告即
    為該綽號「蕭董」之人，復於檢察官於98年6月9日訊問時，
    於檢察官訊問其於97年11月12、13日警詢筆錄是否實在，證
    人乙○○回答警詢所述實在等語明確，足見證人乙○○於警
    詢時所為陳述，確係為其自由意志下所為任意性之陳述甚明
    。並證人乙○○於警詢所述向被告購買之時間、數量，均與
    被告所持用之電話號碼0000000000、0000000000號電話之通
    訊監察譯文內容相符，其於警詢所述向被告購買毒品一事，
    應屬真實，另證人乙○○於其另案所犯販賣毒品案件，於警
    詢、偵查、法院歷次審理時均供稱毒品來源為被告，雖證人
    乙○○於本院審理時改稱係因為要符合毒品危害防制條例有
    關供出上手查獲減刑之相關規定始指稱毒品來源為被告，然
    證人乙○○於其另案第一、二審判決時，均已於判決書明確
    記載並無因供出上手減刑之適用，惟證人乙○○於其另案第
    二審法院審理及上訴第三審之上訴理由狀內，均仍明白陳述
    其毒品來源為被告，此據本院調取證人乙○○另案99年度臺
    上字第1731號毒品危害防制條例案件相關偵審卷核閱無誤，
    是證人乙○○於其所犯另案審理時即已知悉並無因供出上手
    為被告而得依毒品危害防制條例規定減刑之情形，又何來為
    求減刑而供出上手為被告之必要，是證人乙○○於本院審理
    時所證稱：並無向被告購買毒品云云，顯係事後迴護被告之
    詞，並無足採，足認證人乙○○確係向被告購買毒品無誤，
    是證人乙○○於警詢時之證述，雖與審判中所為陳述不符，
    然證人乙○○先前之陳述具有較可信之特別情況，且為證明
    被告犯罪事實存否所必要者，揭諸上開法律規定，證人乙○○於警詢中之證述自有證據能力。
  (三)證人甲○○之警詢筆錄製作之原因係出於其於97年11月26日
    為警查獲後製作警詢筆錄，並於員警詢問證人甲○○所施用
    毒品來源為何時，證人甲○○先供陳當日所查獲之毒品係被
    告無償交付，並於員警詢問有無向被告購買毒品時，證人甲○○即證稱有向被告購買海洛因，並於98年6月9日以證人身
    分接受檢察官訊問時，答稱其於警詢時所述實在等語明確，
    足見證人甲○○於警詢時所為陳述，確係為其自由意志下所
    為任意性之陳述甚明。並證人乙○○於警詢所述向被告購買
    之時間、數量，與被告所持用之電話號碼0000000000號電話
    之通訊監察譯文內容相符，及向被告無償取得第一級毒品海
    洛因之時間、地點，亦為警於97年11月26日查獲證人甲○○
    時，同時在證人甲○○處查獲第一級毒品海洛因，是證人甲○○於警詢所述向被告購買毒品及無償取得毒品等事，應屬
    真實，且於警詢均供稱係向被告購買毒品海洛因，其於本院
    審理時雖稱97年9月22日當天其付錢給被告，本來是要向被
    告買毒品，但被告都說是要還他的錢，不是買的等語，然證
    人甲○○於警詢時就被告無償提供及有償販賣毒品一事，均
    已陳述明確，且能完整區分二者不同，並於檢察官偵查中亦
    再證稱97年9月22日係向被告購買毒品，並未曾表示被告有
    說其所交付買毒品之錢是要作為償還證人甲○○先前欠款，
    是證人甲○○於本院審理時所證稱：其交給被告要買毒的錢
    ，被告說是要還他的錢云云，顯係事後附和被告之詞，並無
    足採，是證人甲○○於警詢時之證述，雖與審判中所為陳述
    不符，然證人甲○○先前之陳述具有較可信之特別情況，且
    為證明被告犯罪事實存否所必要者，揭諸上開法律規定，證
    人甲○○於警詢中之證述自有證據能力。
三、再按被告以外之人於審判外之陳述，雖不符前4條之規定，
    而經當事人於審判程序同意作為證據，法院審酌該言詞陳述
    或書面陳述作成時之情況，認為適當者，亦得為證據。當事
    人、代理人或辯護人於法院調查證據時，有第159條第1項不
    得為證據之情形，而未於言詞辯論終結前聲明異議者，視為
    有前項之同意，刑事訴訟法第159條之5定有明文。查本判決
    下列所引用之各該被告以外之人於審判外之言詞及書面陳述
    ，雖屬傳聞證據，惟被告及其選任辯護人、檢察官於審判期
    日，除被告及選任辯護人就前開證人乙○○、甲○○警詢筆
    錄之證據能力有爭執外，對本案之其餘證據之證據能力均不
    爭執，於審判期日就本院所調查之證據均未主張有刑事訴訟
    法第159條不得為證據之情形，且均表示「沒有意見」，本
    院審酌該等證據作成時，亦無不適當之處，依前開規定，均
    有證據能力，合先敘明。
四、另本件被告所使用之電話號碼0000000000號行動電話與他人
    間通話之通訊監察譯文，係依據本院所核發之97年度聲監字
    第244號通訊監察書所進行之合法通訊監察，符合通訊保障
    及監察法之法定程序，係屬合法取得之證據。且被告及辯護
    人亦同意前開監聽譯文具有證據能力，則上開監聽譯文自亦
    得為證據。
貳、實體部分：
一、訊據被告丙○○固坦承有附表二編號1、3所示轉讓第一級毒
    品犯行，惟否認其餘附表一所示之販賣第一、二級毒品及附
    表二編號2所示之轉讓第一級毒品犯行，辯稱：其並無販賣
    第一、二級毒品給乙○○、甲○○，也沒有於97年11月26日
    12時40分再轉讓第一級毒品海洛因給甲○○云云。惟查：
  (一)前開犯罪事實，業據被告坦承附表二編號1、3所示犯行，且
    有證人乙○○於警詢、檢察官偵查中；證人甲○○於警詢、
    檢察官偵查中及本院審理時；證人鍾萬環於檢察官偵查中分
    別證述明確，復有電話號碼0000000000、0000000000號行動
    電話通訊監察譯文在卷可憑，復有NOKIA牌手機1支（含電話
    號碼0000000000號門號卡1張）及電子磅秤1台扣案可資佐證
    。
  (二)被告雖辯稱並無販賣第一、二級毒品予證人乙○○云云。且
    證人乙○○於本院審理時固證稱：其係為求減刑，才指認被
    告販賣毒品給其等語。然查，前開犯罪事實，業據證人乙○○於警詢及檢察官偵查中證述明確，且有電話號碼00000000
    00、0000000000號行動電話通訊監察譯文在卷可憑，且證人
    乙○○於警詢及檢察官偵查中就其向被告購買毒品時間、地
    點、數量及價額，均證述明確，且依電話號碼0000000000號
    行動電話於97年9月23日11時9分之通訊監察譯文所示，係被
    告撥打電話號碼0000000000號行動電話予證人乙○○，被告
    在電話中表示其有證人乙○○詢問之「硬的」（即第二級毒
    品甲基安非他命）後，證人乙○○表示要「一個」且詢問被
    告價格為多少，被告並即表示價格為「13」（即1萬3000元
    ），證人乙○○即問被告可否於中午前往交易毒品，被告則
    表示再打電話與證人聯絡，隨即於同日11時44分，被告再撥
    打證人乙○○所持用之前開行動電話，且於電話中表示要證
    人乙○○前往文武街，並要證人乙○○同時拿物品給被告，
    證人乙○○於電話中即應允前往，是依上開通訊監察譯文所
    示，被告與證人乙○○於97年9月23日確已聯絡完成交易並
    約定證人乙○○前往買取毒品甲基安非他命，何來證人乙○○所述被告取得毒品較慢而轉向他人購買之情形；另參諸電
    話號碼0000000000號行動電話之通訊監察譯文內容，該電話
    於97年11月3日19時42分，係被告撥打證人乙○○電話號碼
    0000000000號行動電話，回覆證人乙○○表示有證人乙○○
    所詢問之毒品，並證人乙○○所欲交易毒品之價格為何，且
    其馬上有毒品可與證人乙○○交易，亦無證人乙○○所述被
    告可提供之毒品速度較慢之情形，證人乙○○所述顯與卷證
    不符；再者，證人乙○○雖於本院審理時改稱係因為要符合
    毒品危害防制條例有關供出上手查獲減刑之相關規定始指稱
    毒品來源為被告，然查，證人乙○○於其另案第一、二審判
    決時，均已於判決書明確記載並無因供出上手減刑之適用，
    惟證人乙○○於其另案第二審法院審理及上訴第三審之上訴
    理由狀內，均仍明白表示其毒品來源為被告，此據本院調取
    證人乙○○另案99年度臺上字第1731號毒品危害防制條例案
    件相關偵審卷核閱無誤，是證人乙○○於其所犯另案審理時
    即已知悉並無因供出上手為被告而得依毒品危害防制條例規
    定減刑之情形，又何來為求減刑而供出上手為被告之必要，
    是證人乙○○於本院審理時所證稱：並無向被告購買毒品，
    之前指認被告是因為希望可以用供出上手來減刑云云，顯係
    事後迴護被告之詞，並無足採，足認證人乙○○確係向被告
    購買毒品無誤，被告空言否認此部分犯行，並無足採。
  (三)又被告辯稱其並無販賣第一級毒品予證人甲○○，且僅於97
    年11月26日5、6時許，無償提供第一級毒品海洛因1次予證
    人甲○○，於該日中午並無再無償提供第一級毒品海洛因予
    證人甲○○云云，然查，被告此部分販賣及轉讓第一級毒品
    海洛因之犯行，業據證人甲○○於警詢、檢察官偵查中及本
    院審理時證述明確，並有電話號碼0000000000號之通訊監察
    譯文在卷可憑，又證人甲○○於97年11月26日為警查獲時，
    復為警當場查扣得證人甲○○向被告無償取得後自行分裝之
    毒品2包，有搜索扣押筆錄在卷足稽，且依電話號碼0000000
    000號97年9月22日13時24分之通訊監察譯文內容所示：「A
    （即證人甲○○））：董仔（台音譯）。B（即被告）：嘿
    。A：拿‧‧‧一點找你啦，要去哪裡？B：要拿鑰匙回還我
    喔。A：嘿啦嘿啦，順便拿那個還你啊，在哪裡？B：這邊啦
    。A：什麼？B：早上這邊啦。A：早上那邊喔。B：嘿啦。A
    ：好啦好。」，足見證人甲○○確係要約被告見面而向其購
    買毒品，且歸還鑰匙予被告，而非要向被告索討海洛因甚明
    。至證人甲○○於本院審理時雖稱97年9月22日當天其付錢
    給被告，本來是要向被告買毒品，但被告都說是要還他的錢
    ，不是買的等語，然證人甲○○於警詢時就被告無償提供及
    有償販賣毒品予證人甲○○一事，均已陳述明確，且能完整
    區分無償取得及有償購得毒品二者不同，而證人甲○○於檢
    察官偵查中亦再證稱97年9月22日係向被告購買1000元海洛
    因毒品，並有完成交易等語明確，均未曾表示被告有說其所
    交付買毒品之錢是要作為償還證人甲○○先前欠款，於本院
    審理時亦結證稱當天其確係交付1000元予被告要購買毒品等
    語明確，足見證人甲○○確係與被告在電話中約定交易1000
    元之第一級毒品海洛因確定後，而見面交易，證人並依約給
    付購買海洛因毒品之價金予被告屬實，是證人甲○○於本院
    審理時所證稱：其交給被告要買毒的錢，被告說是要還他的
    錢云云，顯係事後附和被告之詞，亦無足採。
  (四)按販賣毒品之所謂販賣行為，須行為人主觀上有營利意圖，
    且客觀上有販入或賣出毒品行為，即足構成，至於實際上是
    否已經獲利，則非所問；必也始終無營利之意思，而以原價
    或低於原價有償讓與他人，方難謂為販賣行為，而僅得以轉
    讓罪論處（參照最高法院93年度臺上字第1651號判決要旨）
    。本件雖無從得知附表一所示被告獨自販賣及與共犯姓名年
    籍不詳之成年男子共同販賣第一級毒品海洛因或第二級毒品
    甲基安非他命時，所購入第一、二級毒品海洛因、甲基安非
    他命之確實價格，及是否確有低買高賣之營利情事，惟販賣
    第一級毒品海洛因及第二級毒品甲基安非他命均屬違法行為
    ，非可公然為之，販賣者販入後可任意分裝增減其分量再行
    出售，每次交易之價格、數量，亦隨時依交易對象、當時行
    情而變動，縱或出售之價格較低，亦非當然無營利意圖，即
    便為相同價格，因份量較少亦能從中獲利，除經坦承犯行並
    供明販入、賣出確實價量外，委難查得實情，復無法查獲其
    上手，更難查悉有無從中獲利，是除非別有事證足認係按同
    一價量委買或轉售，確未牟利外，尚難據此即認販賣之證據
    有所未足，否則將造成知過坦承者難辭重典，飾詞否認者反
    得僥倖，而失情理之平。且按一般民眾均知政府對毒品之查
    禁森嚴，重罰不予寬貸，衡情倘非有利可圖，絕無平白甘冒
    被嚴查重罰之高度風險之理，從而，舉凡其有償交易，除足
    反證其確係另基於某種非營利本意之關係外，尚難因無法查
    悉其販入價格，作為是否高價賣出之比較，諉無營利之意思
    阻卻販賣犯行之追訴（最高法院84年度第3次刑事庭會議決
    議意旨參照）。本件被告確有如附表一所示之販賣第一、二
    級毒品之行為，已經調查屬實，考量社會大眾均知買賣海洛
    因、甲基安非他命係非法行為之客觀社會環境，被告應有以
    量差方式謀取利潤。是依據上開積極證據及經驗法則綜合研
    判，被告應係基於意圖營利之犯意而分別販賣第一級毒品海
    洛因及第二級毒品甲基安非他命毒品予乙○○、甲○○2人
    ，要無疑義。
  (五)綜上所述，本案事證明確，被告所辯不足採信，其所犯如附
    表一所示販賣第一、二級毒品及附表二所示轉讓第一級毒品
    等犯行均堪認定。
二、按海洛因、甲基安非他命分別屬毒品危害防制條例第2條第2
    項第1、2款所定之第一、二級毒品，不得非法持有、販賣及
    轉讓。復按被告所犯販賣第一、二級毒品罪後，毒品危害防
    治條例第4條、第17條業已修正，並於98年5月20日公布，同
    年月23日施行，是被告犯後法律已有變更，修正前毒品危害
    防治條例第4條第1項之規定為：「製造、運輸、販賣第一級
    毒品者，處死刑或無期徒刑；處無期徒刑者，得併科新臺幣
    1千萬元以下罰金。」，修正後毒品危害防治條例第4條第1
    項則規定為：「製造、運輸、販賣第一級毒品者，處死刑或
    無期徒刑；處無期徒刑者，得併科新臺幣2千萬元以下罰金
    。」；修正前毒品危害防治條例第4條第2項之規定為：「製
    造、運輸、販賣第二級毒品者，處無期徒刑或7年以上有期
    徒刑，得併科新臺幣7百萬元以下罰金。」，修正後毒品危
    害防制條例第4條第2項則規定為：「製造、運輸、販賣第二
    級毒品者，處無期徒刑或7年以上有期徒刑，得併科新臺幣1
    千萬元以下罰金。」，另修正前毒品危害防制條例第17條之
    規定為：「犯第4條第1項至第4項、第5條第1項至第4項前段
    、第6條第1項至第4項、第7條第1項至第4項、第8條第1項至
    第4項、第10條或第11條第1項、第2項之罪，供出毒品來源
    ，因而破獲者，得減輕其刑。」，修正後毒品危害防治條例
    第17條則規定：「犯第4條至第8條、第10條獲第11條之罪，
    供出毒品來源，因而查獲其他正犯或共犯者，減輕或免除其
    刑。犯第4條至第8條之罪於偵查及審判中均自白者，減輕其
    刑。」，本件被告就附表二編號1、3所示轉讓第一級毒品犯
    行，於檢察官偵查中及本院審理時均自白犯行，較之修正前
    毒品危害防制條例第17條規定僅於供出毒品來源因而破獲得
    減輕其刑，整體比較之下，依修正後毒品危害防治條例第17
    條第2項所為減輕其刑之規定較有利於行為人，故依刑法第2
    條第1項但書，綜合上述比較結果，本件顯屬修正後毒品危
    害防治條例之規定較有利於被告，依刑法第2條第1項規定，
    自均應適用修正後毒品危害防治條例之規定。是核被告所為
    附表一編號1、2所示犯行，均係違反修正後毒品危害防治條
    例第4條第1項之販賣第一級毒品罪；所為附表一編號3所示
    犯行，係違反修正後毒品危害防制條例第4條第2項之販賣第
    二級毒品罪；所為附表二所示犯行，均係違反修正後毒品危
    害防制條例第8條第1項之轉讓第一級毒品罪。被告因販賣而
    持有第一、二級毒品海洛因、甲基安非他命之低度行為，及
    因轉讓而持有第一級毒品之低度行為，各為其販賣第一、二
    級毒品、轉讓第一級毒品之高度行為所吸收，均不另論罪。
    被告與姓名年籍不詳之成年男子，就附表一編號2所示販賣
    第一級毒品海洛因犯行，有犯意聯絡及行為分擔，均為共同
    正犯。被告所為如附表一、二所示犯行，犯意各別，構成要
    件不同，應予分論併罰。查，被告前因犯施用第一、二級毒
    品及轉讓第一級毒品等案件，經臺灣高等法院臺中分院、本
    院及臺灣南投地方法院各判處有期1年4月、8月、1年、1年3
    月及10月確定。後因適用中華民國九十六年罪犯減刑條例，
    經臺灣南投地方法院裁定減刑後應執行有期徒刑1年7月確定
    ，入監執行，於97年1月23日縮刑期滿執行完畢，有臺灣高
    等法院被告前案紀錄表1份在卷可參，其受徒刑執行完畢後
    ，5年以內故意再犯附表一、二所示有期徒刑以上之刑之罪
    ，均為累犯，除附表一編號1、2所示販賣第一級毒品罪之法
    定本刑為死刑、無期徒刑部分，及附表一編號3所示販賣第
    二級毒品罪之法定本刑為無期徒刑部分，不得加重外，餘均
    應依刑法第47條第1項規定加重其刑。又被告就附表二編號1
    、3所示轉讓第一級毒品之犯行，於檢察官偵查中及本院審
    理時均自白不諱，爰均依修正後毒品危害防治條例第17條第
    2項之規定，減輕其刑。再者，販賣第一級毒品罪之法定刑
    雖為死刑或無期徒刑，然同為販賣第一級毒品之人，其原因
    動機不一，犯罪情節未必盡同，或有大盤毒梟者，亦有中、
    小盤之分，甚或僅止於吸毒者友儕間為求互通有無之有償轉
    讓者亦有之，其販賣行為所造成危害社會之程度自屬有異，
    法律科處此類犯罪，所設之法定最低本刑卻同為「死刑或無
    期徒刑」，不可謂不重。於此情形，倘依其情狀處以較輕之
    徒刑，即足以懲儆，並可達防衛社會之目的者，自非不可依
    客觀之犯行與主觀之惡性二者加以考量其情狀，是否有可憫
    恕之處，適用刑法第59條之規定酌量減輕其刑，期使個案裁
    判之量刑，能斟酌至當，符合比例原則。本案被告販賣第一
    級毒品海洛因之對象僅乙○○、甲○○2人，且所犯販賣第
    一級毒品海洛因之價格分別為2萬元及1000 元不等，販賣之
    數量、對象、次數及獲取之利益非龐大，倘予以宣告法定最
    低度刑期殊嫌過重，難謂符合罪刑相當性及比例原則，客觀
    上足以引起一般之同情，其販賣第一級毒品之犯罪情狀尚有
    可憫之處，爰就其所犯附表一編號1、2所示販賣第一級毒品
    罪部分，均依刑法第59條規定，酌減其刑。被告所犯附表二
    編號1、3所示轉讓第一級毒品犯行部份，有上開刑之加重及
    減輕事由，爰依法先加重後減輕。爰審酌海洛因、甲基安非
    他命毒品對社會秩序及國民健康危害至深且鉅，嚴重影響社
    會治安，製造、運輸、販賣等行為情節尤重，更應嚴加非難
    ，所為實乃法所不容而懸為厲禁，被告明知海洛因、甲基安
    非他命對人體健康戕害甚鉅，為牟取利益，無視國家杜絕毒
    品犯罪之禁令，竟販賣海洛因及甲基安非他命，肇生他人施
    用毒品之來源，戕害國民身心健康，且有滋生其他犯罪之可
    能，對社會所生危害程度非輕，兼衡酌被告販賣海洛因之次
    數為2次，販賣對象為2人，販賣海洛因所得合計為2萬1000
    元，販賣甲基安非他命之次數為1次，販賣對象為1人，販賣
    甲基安非他命所得為1萬3000元，轉讓第一級毒品之對象為2
    人，每次轉讓之數量不多，並犯罪後坦承部份犯行，及對於
    販賣毒品部分犯後猶矢口否認等一切情狀，分別量處如附表
    一、二所示之刑，並定其應執行之刑。
三、按毒品危害防制條例第19條第1項規定，犯販賣毒品罪者，
    其犯罪所得之財物均沒收之，係採義務沒收主義。故販賣毒
    品所得之對價，不問其中成本若干，利潤多少，均應全部諭
    知沒收，貫徹政府查禁煙毒之決心，以符立法本旨（最高法
    院91年度臺上字第2419號判決意旨參照）。又按毒品危害防
    制條例第19條第1項規定「犯第4條至第9條、第12條、第13
    條或第14條第1項、第2項之罪者，其供犯罪所用或因犯罪所
    得之財物，均沒收之，如全部或一部不能沒收時，追徵其價
    額或以其財產抵償之」，係刑法第38條第1項第2款、第3款
    沒收之特別規定。在共同正犯間，因其犯罪所得係合併計算
    ，且於全部或一部不能沒收時以其財產抵償之，為避免執行
    時發生重複沒收、抵償之情形，故各共同正犯之間係採連帶
    沒收主義，應於裁判時諭知連帶沒收，不得就全體共同正犯
    之總所得，對各共同正犯分別重複諭知沒收。本件附表一編
    號2所示未扣案被告與不詳姓名年籍成年男子共同販賣第一
    級毒品所得為2萬元，為被告與該不詳姓名年籍成年男子共
    同販賣毒品所得，應依毒品危害防制條例第19條第1項規定
    ，與該姓名年籍不詳之成年男子宣告連帶沒收，如全部或一
    部不能沒收時，以其等財產連帶抵償之，其餘未扣案如附表
    一編號1、3所示之被告獨自販賣第一、二級毒品所得合計1
    萬4000元，應依毒品危害防制條例第19條第1項規定，宣告
    沒收，如全部或一部不能沒收時，以其財產抵償之；扣案之
    NOKIA牌手機1支（含電話號碼0000000000號門號卡1張，依
    國內電信公司定型化契約之約定，門號晶片卡之所有權亦屬
    實際申請使用人所有，故均屬被告所有之物）及電子磅秤1
    台，為被告所有，分別作為其聯絡販賣第一級毒品及分裝所
    販賣第一、二毒品所用之物，均應依毒品危害防制條例第19
    條第1項規定，宣告沒收，且上開物品既經扣案，即無沒收
    不能之問題，故毋庸另予諭知全部或一部不能沒收時追徵其
    價額，附此敘明。另未扣案之電話號碼0000000000號行動電
    話1支及門號卡1張，雖係被告所持用以作為聯絡販賣第一、
    二級毒品及轉讓第一級毒品所用，然該門號之申請人為鄭日
    清，帳寄地址為彰化縣永靖鄉○○路○段130號巷12號，此有
    通聯調閱查詢單1份附於97年度聲監字第860號通訊監察卷可
    稽，是該電話雖係供被告作為販賣第一、二級毒品所用之物
    ，，然無證據證明是被告所有，爰不諭知沒收；另扣案之LG
    牌手機1支（含電話號碼0000000000號門號卡1張）、臺灣大
    哥大電話號碼0000000000號門號卡1張、遠傳電話號碼00000
    00000號門號卡1張、臺灣大哥大編號0000000000000號門號
    卡1張（已損壞）及毒品殘渣塑膠袋2袋等物，雖係被告所有
    ，然無證據證明與本件被告所犯前開販賣第一、二級毒品罪
    或轉讓第一級毒品罪有何關連性，爰均不為沒收之諭知，均
    併敘明。
、無罪部分：
一、公訴意旨略以：被告基於販賣第一級毒品海洛因之犯意，於
    97年11月10日凌晨1時許，因乙○○與其聯絡購買海洛因事
    宜，乙○○即以公用電話撥打被告電話號碼0000000000號行
    動電話予被告，表示已到達臺中縣大里市○○路○段42號內
    新國小前之約定交易地點，被告即於同日凌晨1時許後不詳
    時間，至該約定地點，出售交付第一級毒品海洛因1包（約
    3.75公克）予乙○○，並當場向乙○○收取2萬元，而販賣
    第一級毒品海洛因予乙○○，因認被告此部分另涉犯毒品危
    害防制條例第4條第1項之販賣第一級毒品罪嫌等語。
二、按犯罪事實應依證據認定之，無證據不得認定犯罪事實；又
    案件不能證明被告犯罪者，應諭知無罪之判決，刑事訴訟法
    第154條第2項、第301條第1項分別定有明文。再者，認定不
    利於被告之事實，須依積極證據，苟積極證據不足為不利於
    被告事實之認定時，即應為有利於被告之認定，更不必有何
    有利之證據；又認定犯罪事實所憑之證據，雖不以直接證據
    為限，間接證據亦包括在內；然無論直接或間接證據，其為
    訴訟上之證明，須於通常一般之人均不致於有所懷疑，而得
    確信其為真實之程度者，始得據之為有罪之認定；另刑事訴
    訟法第161條已於91年2月8日修正公布，其第1項規定：檢察
    官就被告犯罪事實，應負舉證責任，並指出證明之方法。因
    此，檢察官對於起訴之犯罪事實，應負提出證據及說服之實
    質舉證責任。倘檢察官所提出之證據，不足為被告有罪之積
    極證明，或其指出證明之方法，無從說服法院以形成被告有
    罪之心證，基於無罪推定之原則，自應為被告無罪判決之諭
    知，業分經最高法院30年上字第816號、76年臺上字第4986
    號、92年臺上字第128號著有判例可資參照。
三、公訴人認被告涉有前開罪嫌，無非係以：證人乙○○於警詢
    及檢察官偵查中之證述，及被告所有上開電話號碼00000000
    00號行動電話之通訊監察譯文，及扣案之電話號碼00000000
    00號行動電話1支（含電話號碼0000000000號門號卡1張）、
    電子磅秤1台、LG牌手機1支（含電話號碼0000000000號門號
    卡1張）、臺灣大哥大電話號碼0000000000號門號卡1張、遠
    傳電話號碼0000000000號門號卡1張、臺灣大哥大編號00000
    00000000號門號卡1張（已損壞）及毒品殘渣塑膠袋2袋等為
    主要論據。訊據被告堅決否認有此部分之犯行。辯稱：其無
    販賣第一級毒品海洛因給證人乙○○等語。
四、經查：按施用毒品者所稱其向某人買受毒品之指證，不得作
    為有罪判決之唯一證據，仍須調查其他必要之證據，以察其
    是否與事實相符，為本院歷年來之見解，良以毒品買受者之
    指證，其憑信性於通常一般人已有所懷疑，尚難確信其為真
    實。況依毒品危害防制條例第17條之規定，其供出毒品來源
    而破獲者，復得減輕其刑，則其指證之真實性猶有疑慮，是
    施用毒品者之指證，其真實性有待其他必要證據加以補強。
    茲所謂必要之補強證據，固不以證明販賣毒品犯罪構成要件
    之全部事實為必要，但以與施用者之指證具有相當之關聯性
    為前提，其經與施用者之指證綜合判斷，已達於通常一般人
    均不致有所懷疑，而得確信施用者之指證為真實者，始得為
    有罪之認定，此為無罪推定原則之必然推演（最高法院93年
    度臺上字第6750號刑事判決參照）。本件公訴人所指被告涉
    犯上開販賣第一級毒品海洛因予乙○○犯行，除證人乙○○
    於警詢及檢察官所證述之購毒情節外，並無其他積極證據足
    以補強證人林佑聰所言之真實性。且卷附之電話號碼000000
    0000號行動電話通訊監察譯文中，亦無關於被告在上開時、
    地聯絡販賣第一級毒品海洛因予乙○○之對話內容，此與前
    揭業經本院論罪科刑之被告販賣第一級毒品罪行部分，係有
    通訊監察譯文完整紀錄被告接洽購毒事宜之情形迥然有別，
    已難遽為相同之認定，且證人乙○○於本院審理時結證稱：
    其並無於97年11月10日向被告購買第一級毒品海洛因等語，
    是被告被訴此部分交易海洛因犯嫌，除證人乙○○前後不一
    之證述外，尚無補強證據可資佐證，實無法遽予採信為論罪
    基礎。則公訴意旨所指之被告上開販賣第一級毒品等犯行，
    在施用毒品者所為指證欠缺其他必要證據加以補強之情形下
    ，其等證述內容之真實性容有疑慮，本院自難率為不利被告
    之認定。至公訴意旨所指上開交易之時間、地點，與扣案之
    電話號碼0000000000號行動電話1支（含電話號碼000000000
    0號門號卡1張）、電子磅秤1台、LG牌手機1支（含電話號碼
    0000000000號門號卡1張）、臺灣大哥大電話號碼000000000
    0號門號卡1張、遠傳電話號碼0000000000號門號卡1張、臺
    灣大哥大編號0000000000000號門號卡1張（已損壞）及毒品
    殘渣塑膠袋2袋等物之查扣時地有別，並非所指犯行當場查
    扣，二者間亦顯無何關連，至其餘物品亦查無證據證明與該
    部分起訴犯罪事實有何關連。尚難僅以證人乙○○所為與上
    開通訊監察譯文較難憑佐之證述部分及上開譯文內容，遽為
    被告不利之認定，進而推論有公訴人所指之上開販賣第一級
    毒品之事實。綜上所述，檢察官所舉之證據，尚不足以使本
    院形成被告有該部分販賣第一級毒品海洛因予證人乙○○之
    心證，此外，本院在得依或應依職權調查證據之範圍內，復
    查無其他積極明確之證據，足以認定被告有檢察官所指之該
    部分罪行，自屬不能證明被告犯罪，揆諸前揭說明，本院就
    被告此部分被訴販賣第一級毒品部分，應諭知無罪之判決。
據上論結，應依刑事訴訟法第299條第1項前段、第301條第1項，
修正後毒品危害防制條例第4條第1項、第2項、第17條第2項、第
18條第1項前段、第19條第1項，刑法第2條第1項但書、第11 條
、第28條、第47條第1項、第59條、第51條第5款，判決如主文。
中    華    民    國    99    年    8     月    13    日
                    刑事第六庭  審判長法  官  林三元
                                      法  官  黃益茂
                                      法  官  戴博誠
以上正本證明與原本無異。
如不服本判決應於收受判決後10日內向本院提出上訴書狀，並應
敘述具體理由；其未敘述上訴理由者，應於上訴期間屆滿後20日
內向本院補提理由書（均須按他造當事人之人數附繕本）「切勿
逕送上級法院」。
                                      書記官  林政佑
中    華    民    國    99    年    8     月    13    日
【附錄論罪科刑法條】
修正後毒品危害防制條例第4條第1項、第2項：
製造、運輸、販賣第一級毒品者，處死刑或無期徒刑；處無期徒
刑者，得併科新臺幣 1 千萬元以下罰金。
製造、運輸、販賣第二級毒品者，處無期徒刑或 7 年以上有期徒
刑，得併科新臺幣 7 百萬元以下罰金。
修正後毒品危害防制條例第8條第1項：
轉讓第一級毒品者，處1年以上7年以下有期徒刑，得併科新臺幣
1百萬元以下罰金。
附表一：（販賣第一、二級毒品部分）
┌──┬───────┬───────┬────┬─────────┬────┬───────┐
│編號│   交易時間   │   交易地點   │販賣對象│     交易方式     │交易金額│所犯罪名、應處│
│    │              │              │        │                  │（新臺幣│之刑及從刑    │
│    │              │              │        │                  │）      │              │
├──┼───────┼───────┼────┼─────────┼────┼───────┤
│1   │97年9月22日13 │臺中市○○路16│甲○○  │丙○○基於販賣第一│1000元  │丙○○販賣第一│
│    │時43分許      │號16樓之5     │        │級毒品甲基安非他命│        │級毒品，累犯，│
│    │              │              │        │之犯意，嗣甲○○以│        │處有期徒刑拾伍│
│    │              │              │        │其電話號碼00000000│        │年陸月，未扣案│
│    │              │              │        │52號手機撥打丙○○│        │之販賣毒品所得│
│    │              │              │        │電話號碼0000000000│        │新臺幣壹仟元，│
│    │              │              │        │號手機聯絡，約定至│        │沒收，如全部或│
│    │              │              │        │左列地點碰面後，由│        │一部不能沒收時│
│    │              │              │        │丙○○將第一級毒品│        │，以其財產抵償│
│    │              │              │        │海洛因1包交予朱志 │        │之，扣案之電子│
│    │              │              │        │剛，甲○○交付1000│        │磅秤壹台，沒收│
│    │              │              │        │予丙○○而完成交易│        │。            │
│    │              │              │        │。                │        │              │
├──┼───────┼───────┼────┼─────────┼────┼───────┤
│2   │97年11月3日19 │臺中市○○街詳│乙○○  │乙○○於97年11月3 │2萬元   │丙○○共同販賣│
│    │時42分許      │細地址不明之16│        │日19時42分前，先以│        │第一級毒品，累│
│    │              │樓之5處       │        │電話向丙○○詢問有│        │犯，處有期徒刑│
│    │              │              │        │無海洛因毒品，蕭進│        │拾伍年捌月，未│
│    │              │              │        │連即與姓名年籍不詳│        │扣案之販賣毒品│
│    │              │              │        │之成年男子共同基於│        │所得新臺幣貳萬│
│    │              │              │        │販賣第一級毒品之犯│        │元，與姓名年籍│
│    │              │              │        │意聯絡，由丙○○於│        │不詳之成年男子│
│    │              │              │        │97年11月3日19時42 │        │連帶沒收，如全│
│    │              │              │        │分許，以其電話號碼│        │部或一部不能沒│
│    │              │              │        │0000000000號行動電│        │收時，以其等之│
│    │              │              │        │話撥打乙○○電話號│        │財產連帶抵償之│
│    │              │              │        │碼0000000000號行動│        │，扣案之電話號│
│    │              │              │        │電話聯絡，約定至左│        │碼0000000000號│
│    │              │              │        │列地點碰面，後再推│        │行動電話壹支（│
│    │              │              │        │由該姓名年籍不詳之│        │含電話號碼0936│
│    │              │              │        │成年男子將價值2萬 │        │704237號門號卡│
│    │              │              │        │元之第一級毒品海洛│        │壹張）、電子磅│
│    │              │              │        │因1包交予乙○○， │        │秤壹台，均沒收│
│    │              │              │        │乙○○將2萬元交予 │        │。            │
│    │              │              │        │該姓名年籍不詳之成│        │              │
│    │              │              │        │年男子而完成交易。│        │              │
├──┼───────┼───────┼────┼─────────┼────┼───────┤
│3   │97年9月23日11 │臺中市○○街附│乙○○  │乙○○先向丙○○詢│1萬3000 │丙○○販賣第二│
│    │時9分許       │進詳細地址不明│        │問可否向向丙○○購│元      │級毒品，累犯，│
│    │              │之某地點      │        │買甲基安非他命後，│        │處有期徒刑柒年│
│    │              │              │        │丙○○基於販賣第二│        │肆月，未扣案之│
│    │              │              │        │級毒品甲基安非他命│        │販賣毒品所得新│
│    │              │              │        │之犯意，於97年9月 │        │臺幣壹萬仟元│
│    │              │              │        │23日11時9分許，以 │        │，沒收，如全部│
│    │              │              │        │其電話號碼00000000│        │或一部不能沒收│
│    │              │              │        │94號行動電話撥打吳│        │時，以其財產抵│
│    │              │              │        │哲嘉電話號碼098607│        │償之，扣案之電│
│    │              │              │        │2787號行動電話聯絡│        │子磅秤壹台，沒│
│    │              │              │        │，約定至左列地點碰│        │收。          │
│    │              │              │        │面，由丙○○將價值│        │              │
│    │              │              │        │1萬3000元之第二級 │        │              │
│    │              │              │        │毒品甲基安非他命1 │        │              │
│    │              │              │        │包，至約定地點交予│        │              │
│    │              │              │        │乙○○，乙○○將1 │        │              │
│    │              │              │        │萬3000元交付丙○○│        │              │
│    │              │              │        │而完成交易。      │        │              │
└──┴───────┴───────┴────┴─────────┴────┴───────┘
附表二：（轉讓第一級毒品部分）
┌──┬───────┬───────┬────┬─────────┬────────────┐
│編號│時          間│地          點│交付對象│方              法│所犯罪名、應處之刑及從刑│
├──┼───────┼───────┼────┼─────────┼────────────┤
│1   │97年11月26日5 │臺中縣大里市元│甲○○  │甲○○因毒癮發作，│丙○○轉讓第一級毒品，累│
│    │、6時許       │堤路1段20號   │        │至丙○○左列住處索│犯，處有期徒刑捌月。    │
│    │              │              │        │討，丙○○即將海洛│                        │
│    │              │              │        │因1包無償轉讓予朱 │                        │
│    │              │              │        │志剛，甲○○隨即至│                        │
│    │              │              │        │臺中縣大里市○○路│                        │
│    │              │              │        │180巷22號住處施用 │                        │
│    │              │              │        │完畢。            │                        │
├──┼───────┼───────┼────┼─────────┼────────────┤
│2   │97年11月26日12│臺中縣大里市元│甲○○  │甲○○至丙○○左列│丙○○轉讓第一級毒品，累│
│    │時40分前某時  │堤路1段20號   │        │住處，欲離開時，向│犯，處有期徒刑壹年貳月。│
│    │              │              │        │丙○○索討，丙○○│                        │
│    │              │              │        │即無償轉讓第一級毒│                        │
│    │              │              │        │品海洛因1包予朱志 │                        │
│    │              │              │        │剛。              │                        │
├──┼───────┼───────┼────┼─────────┼────────────┤
│3   │97年9月22日14 │臺中縣大里市永│鍾萬環  │鍾萬環因毒品發作，│丙○○轉讓第一級毒品，累│
│    │時13分        │明街282號     │        │以電話號碼00000000│犯，處有期徒刑捌月。    │
│    │              │              │        │45號行動電話撥打蕭│                        │
│    │              │              │        │進連所持用電話號碼│                        │
│    │              │              │        │0000000000號行動電│                        │
│    │              │              │        │話索討，經丙○○應│                        │
│    │              │              │        │允提供後，鍾萬環隨│                        │
│    │              │              │        │即至左列地點，蕭進│                        │
│    │              │              │        │連則無償轉讓毛重約│                        │
│    │              │              │        │1公克之第一級毒品 │                        │
│    │              │              │        │海洛因1包予鍾萬環 │                        │
│    │              │              │        │施用。            │                        │
└──┴───────┴───────┴────┴─────────┴────────────┘

司法院資訊處製作；財團法人民間司法改革基金會備份。
